【裁判字號】    99,監宣,8
【裁判日期】    990317
【裁判案由】    監護宣告
【裁判全文】
臺灣桃園地方法院民事裁定               99年度監宣字第8號
聲  請  人  丙○○
相  對  人  乙○○
上列聲請人對於相對人聲請監護宣告事件，本院裁定如下：
    主  文
宣告乙○○（男，民國○○年○ 月○ 日生，身分證統一編號：Ｚ000
000000號）為受監護宣告人。
選定丙○○（女，身分證統一編號：Ｚ000000000號）為受監護宣
告人乙○○之監護人。
指定甲○○（男，身分證統一編號：Ｚ000000000號）為會同開具
財產清冊之人。
聲請程序費用由受監護宣告人乙○○負擔。
    理  由
一、按對於因精神障礙或其他心智缺陷，致不能為意思表示或受
    意思表示，或不能辨識其意思表示之效果者，法院得因本人
    、配偶、四親等內之親屬、最近一年有同居事實之其他親屬
    、檢察官、主管機關或社會福利機構之聲請，為監護之宣告
    。受監護宣告之人應置監護人；法院為監護之宣告時，應依
    職權就配偶、四親等內之親屬、最近一年有同居事實之其他
    親屬、主管機關、社會福利機構或其他適當之人選定一人或
    數人為監護人，並同時指定會同開具財產清冊之人。法院為
    前項選定及指定前，得命主管機關或社會福利機構進行訪視
    ，提出調查報告及建議。監護之聲請人或利害關係人亦得提
    出相關資料或證據，供法院斟酌。法院選定監護人時，應依
    受監護宣告之人之最佳利益，優先考量受監護宣告之人之意
    見，審酌一切情狀，並注意下列事項：（一）受監護宣告之
    人之身心狀態與生活及財產狀況。（二）受監護宣告之人與
    其配偶、子女或其他共同生活之人間之情感狀況。（三）監
    護人之職業、經歷、意見及其與受監護宣告之人之利害關係
    。（四）法人為監護人時，其事業之種類與內容，法人及其
    代表人與受監護宣告之人之利害關係，民法第14條第1 項、
    第1110條、第1111條、第1111條之1 分別定有明文。又「法
    院應於鑑定人前訊問應受監護宣告之人。但有礙難訊問之情
    形或恐有害其健康者，不在此限。」、「監護之宣告，非就
    應受監護宣告之人之精神或心智狀況訊問鑑定人後，不得為
    之。」，民事訴訟法第602 條第1 項、第603 條亦分別定有
    明文。
二、本件聲請意旨略以：聲請人為相對人乙○○之母，相對人於
    民國98年6 月21日起，因車禍致受有傷害，而不能為意思表
    示或受意思表示，並經延醫診治仍不見起色，為此依民法第
    14條第1 項、民事訴訟法第597 條第1 項規定，聲請鈞院准
    予對相對人為監護宣告。並依民法第1111條規定指定聲請人
    為相對人之監護人暨指定甲○○為會同開具財產清冊之人等
    語。
三、經查，聲請人主張之事實業經其提出戶籍謄本、林口長庚醫
    院（下稱長庚醫院）診斷證明書各1 件等為證，核屬相符，
    且經本院依職權前往長庚醫院勘驗相對人之精神狀況，並於
    鑑定人余男文醫師前訊問相對人，相對人對於點呼其姓名無
    法回應；另訊據鑑定人余男文醫師稱以：對叫喚無反應，對
    指令無法遵從，無法表達其自由意識，其他詳如鑑定報告等
    語（均詳如本院99年2 月10日訊問筆錄）。再參以長庚醫院
    鑑定人余男文醫師就相對人進行精神鑑定之結果亦認為：現
    在病症，個案（即相對人）為34歲男性。個案自98年6 月19
    日因車禍傷及腦部至今，經過多次手術治療，雙側肢體仍呈
    現無力狀態，尤其以右側無力明顯．雖可對叫喚有睜眼反應
    ，但仍無法以言語或肢體動作去表達意志，家屬因照顧個案
    所有生活起居與事務代理，故聲請監護宣告。個案自98年6
    月19日起因車禍受傷，造成顱內出血，經多次手術治療至今
    ，生命跡象已非常穩定，並返院回家．但其肢體仍明顯無力
    ，認知與語言能力明顯缺損，雖對外界刺激可有張眼反應但
    無眼神交集，無法使用有意義的語言或肢體動作與外界溝通
    。個人生活史，個案病前從事水泥工，個性溫和，平時酒、
    菸少量，宗教信仰為道教，學歷為高職畢業，己結婚並育有
    一女一男，案妻為工廠作業員，與案父母同住，家庭情感支
    持系統良好、人際關係較為疏離。個案於98年6 月騎機車跌
    倒腦部受傷後，生活自理功能完全需要由他人協助照顧，因
    案妻工作關係，故主要照顧者為案母代為照顧。經濟來源由
    案妻支付生活費用。身體狀態，理學檢查，個案於鑑定當時
    坐於輪椅上，雙側肢體無力，尤其以右側較為明顯。對簡單
    口語命令，皆無法配合施測（如要求患者眨眼、閉眼、移動
    手腳或指頭等要求，個案皆無適當反應），僅能於叫喚下有
    張眼反應，但無眼神接觸。臨床檢查，個案於鑑定當時無任
    何眼神接觸，對叫喚其名僅能張眼，語言理解及表達能力明
    顯缺損，無法遵從口語指令移動肢體及做簡單的表達溝通。
    精神狀態，個案對時間、地點、人之定向感皆無法回應。其
    記憶力、物體命名能力、計算能力、覆誦能力皆無法配合施
    測。鑑定過程中，未觀察到個案有使用眼神、複雜肢體語言
    或面部表情表達意念之現象。個案無法理解監護宣告的意義
    ，對於監護宣告之判定無明確表達贊成或反對的意見，呈現
    明顯認知功能障礙。日常生活狀況，日常生活自理情形，個
    案目前行動不便，需在家人扶持下坐輪椅代步，言語無法發
    出有意義的單字，日常生活需全部由他人照顧，在飲食方面
    ，個案需照顧者按時幫其由餵食。在穿衣方面，個案不會主
    動表達冷熱，皆須由照顧者為其穿衣。在個人衛生方面，個
    案不會主動表達大小便，需包尿布。個案清潔維持需由照顧
    者完全協助。經濟活動能力（包括管理處分自己財產之能力
    ），個案目前認知功能皆呈現嚴重障礙，無法辨別鈔票之意
    義，亦無法執行簡單的算數，無法管理處分自己財產之能力
    。社會性，個案言語表達能力差，無法與他人行有意義的互
    動，故社會性行為能力差，結果，個案為腦傷後之失智及失
    能狀態，由於個案主要是腦傷造成之失智及失能狀態，目前
    語言及認知功能皆嚴重受損，其完全回復之可能性低，故個
    案目前意識不清，語言及認知功能皆呈現嚴重障礙，致不能
    為意思表示或受意思表示，或不能辨識其意思表示之效果；
    且無行動能力，生活能力完全無法自理，需由家人或照顧者
    完全照顧，目前狀態已達無法處理一般事務及自我照顧之程
    度。建議監護宣告由指定之監護人暫代為處理生活事務及照
    顧等語，復有長庚醫院99年3 月2 日（99）長庚院法字第01
    22號函附之精神鑑定報告書1 份存卷足憑。是依上揭鑑定結
    果，乙○○因有前開症狀，致已達不能為意思表示或受意思
    表示，或不能辨識其意思表示之效果之程度，應可認定。本
    院爰依法宣告乙○○為受監護宣告之人。
四、次查，本件經本院依職權囑託桃園縣政府對聲請人進行訪視
    結果略以：相對人狀況說明，家庭狀況，相對人已婚，育有
    一子一女，一家四口與父母同住，相對人父為建築木工，為
    家中主要經濟來源，相對人妻為工廠作業員，工作時間長，
    故平時皆由相對人父母照顧及協助相對人就醫復健。受照顧
    情況，相對人目前居住在家中1 樓，生活起居皆由父母照顧
    ，家庭環境整潔，相對人居住環境乾淨通風，受照顧情形良
    好，且每週固定至醫院復健三次。實際照顧者及負擔照護費
    用者，相對人父母。聲請人狀況說明，家庭狀況，經濟狀況
    ，聲請人為家庭主婦，夫從事建築木工，家庭經濟狀況尚可
    。居住環境，為兩棟透天房屋合併，家中居住環境整潔。與
    相對人之互動狀況，聲請人為相對人的主要照顧者，照顧情
    況良好。是否願意擔任監護人？聲請人願意擔任監護人，其
    他親屬，包括相對人父、相對人配偶皆同意曲聲請人擔任監
    護人，而由聲請人擔任監護人並無不當，因相對人之日常生
    活照顧及醫療費用皆由聲請人協助。對宣告監護宣告事件之
    看法，表示同意，因每月需支出醫療費用龐大，如可申請保
    險理賠可減緩家中經濟壓力。會同開具財產清冊之人說明，
    聲請人指定之開具財產清冊之人為相對人之父親，為家庭中
    的主要經濟來源者，亦為相對人之照顧者。生活狀況，平時
    除工作外，亦須陪同相對人每週三次至醫院復健。是否願意
    擔任開具財產清冊之人？願意擔任開具財產清冊之人，其他
    親屬，包括相對人母、相對人配偶皆同意由此人擔任開具財
    產清冊之人，且並無不當，因相對人之日常生活照顧及醫療
    費用皆由開具財產清冊之人協助。訪視當場觀察之現象，本
    案案主身心狀況，案主因腦部受到撞擊，腦組織受損嚴重，
    失去言語能力，故無法與相對人對談，其他家人也不瞭解相
    對人是否亦是清醒，醫生也無法判斷相對人意識狀態。依據
    相對人目前之身心狀況顯示。建議擔任相對人監護人（輔佐
    人）之人：丙○○（相對人母）。建議擔任本件開具相對人
    財產清冊之人：甲○○（相對人父）等語，有桃園縣政府99
    年2 月4 日府社助字第0990048833號函暨監護宣告訪視報告
    1 份附卷可參。本院審酌聲請人為受監護宣告之人乙○○之
    母親，有戶籍謄本1 份為證，可認聲請人為實際照顧受監護
    宣告人之人，且為受監護宣告人之母，由其擔任受監護宣告
    人之監護人，自應符合受監護宣告人乙○○之最佳利益，是
    本院認由聲請人擔任監護人，應無不當之處，本院爰依上揭
    法條規定，選定聲請人擔任乙○○之監護人。又經本院選定
    之監護人即聲請人，自應依民法第1112條規定，負責護養療
    治受監護宣告人乙○○之身體及妥善為財產管理之職務，一
    併敘明。另就指定會同開具財產清冊之人部分，本院參酌甲○○為受監護宣告人乙○○之父，是本院認由其擔任會同開
    具財產清冊之人，亦無不當，本院爰依上揭法條規定，指定
    甲○○擔任會同開具財產清冊之人。又依民法第1113條準用
    同法第1099條之規定，於監護開始時，監護人對於受監護宣
    告人乙○○之財產，應會同甲○○，於2 個月內開具財產清
    冊並陳報法院，併此敘明。
五、依民事訴訟法第608 條第1 項，裁定如主文。
中    華    民    國    99    年    3     月    17    日
                  家事法庭法  官  張益銘
以上正本證明與原本無異。
本裁定第1項不得抗告。
如對於本裁定第2 、3 項抗告，應於裁定送達後10日內向本院提
出抗告狀，並應繳納抗告費新台幣1,000 元。
中    華    民    國    99    年    3     月    17    日
                          書記官  許白梅

司法院資訊處製作；財團法人民間司法改革基金會備份。
